臺灣新竹地方法院民事簡易判決
110年度竹北勞簡字第5號
原      告  葉美玲  
被      告  東元醫療社團法人東元綜合醫院
                      設新竹縣竹北市縣○○路00號        法定代理人  黃忠山    住同上
訴訟代理人  蔡佩菁  
上列當事人間請求確認本票債權不存在事件，本院於民國111年2
月18日辯論終結，判決如下：
    主  文
原告之訴駁回。
訴訟費用由原告負擔。
    事實及理由
一、確認法律關係之訴，非原告有即受確認判決之法律上利益者
    ，不得提起之；確認證書真偽或為法律關係基礎事實存否之
    訴亦同，民事訴訟法第247條第1項定有明文。所謂即受確認
    判決之法律上利益，係指因法律關係之存否不明確，致原告
    在私法上地位受有侵害之危險，而此危險得以對被告之確認
    判決除去者而言(最高法院52年台上字第1922號判例意旨可
    資參照)，本件原告起訴主張被告持有原告於民國108年4月1
    1日簽發、到期日空白、面額新臺幣(下同)17萬3,840元、票
    號CH506168之本票乙紙(下稱系爭本票，見本院卷第52頁、
    影本。本院卷第82頁，亦同)，並向本院聲請本票裁定准予
    於12萬3,840元及自110年6月7日起至清償日止，按年息6％之
    範圍內強制執行，經本院以110年度票字第390號民事裁定准
    許(見本院卷第6頁)，系爭本票債務在未經確定判決確認其
    不存在以前，原告仍有隨時受強制執行之危險，而此危險得
    以確認判決除去之，是原告提起本件確認之訴即有法律上之
    利益；又，訴狀送達後，原告不得將原訴變更或追加他訴。
    但擴張或減縮應受判決事項之聲明者，不在此限。民事訴訟
    法第255條第1項第3款定有明文，原告起訴聲明請求確認被
    告持有原告簽發面額17萬3,840元之系爭本票債權不存在，
    因原告已為一部清償，故減縮如後述最後聲明所示（見本院
    卷第317頁），程序上核無不合，應予准許。
二、原告主張：被告持有以原告為發票人之系爭本票，向本院聲
    請本票裁定准予強制執行，經本院以110年度票字第390號裁
    定准許，然被告取得系爭本票係違反勞動基準法第15條之1
    規定，迫使受雇護理師即原告簽約及簽發票據，雇主即被告
    不但未告知原告關於護理師可以選擇院外受訓之訊息，反而
    語帶脅迫、恐嚇，若不配合院內開課訓練，就不得在原單位
    護理部繼續任職，原告出於無奈才會在第2次108年4月繼續
    課程時，簽約切結與簽發票據，到了110年間因CIVID-19疫
    情影響，原告尚有家小，於是心力交瘁付了5萬元，賠錢走
    人，請法院給與勞工合諧生活，訴求確認被告對系爭本票其
    票款餘額12萬3,840元之債權均不存在等語，最後聲明：確
    認被告持有原告簽發之系爭本票其債權逾5萬元之範圍不存
    在。
三、被告則以：(一)原告原本是一般護理師，必須領有專科執照
    ，才能在專科工作，原告於受訓期間是可以在有學姐帶領下
    ，在內、外科病房學習但不可以獨立作業，國內具規模之醫
    院，不光是被告醫院，中山醫學大學、花蓮慈濟醫院都設有
    專科護理師之訓練課程，至於最低服務年限約定，以109年
    新北市立聯合醫院專科護理師訓練計畫為例，該市立醫院訂
    有學科訓練192小時、臨床訓練504小時，實務訓練地點則於
    該市立醫院之內、外科與加護病房，訓練學員有院內、院外
    學員，名額24名，且對於該市立醫院院內學員臨床訓練而給
    與公費、公假者，依照該院訓練進修要點，須於完成訓練後
    加簽延長服務年限為兩年又6月，由此可知一般護理師要成
    為專師，只能透過訓練，這是國內合於法制、行之有年、眾
    所皆知之公平制度，怎麼會有所謂脅迫、不知情云云情形，
    原告個人若不想受訓，一直當一般護理師就好，只是不能獨
    立在內、外專科病房作業，也不能領每月9,000元之專業津
    貼；反之，原告若想受訓留在專科病房，也可選擇院外受訓
    ，受訓期間不提出公假申請，且查原告之後所領到之專科證
    照，是可以通用於全國醫療院所，也可向其服務之機構依規
    定申請按其進階等級，加領每月9,000元至2萬餘元不等之津
    貼。（二）原告基於自身利益考量，先、後於105年、108年
    兩度向其服務醫療院所即被告提出在職進修申請表，第1次1
    05年那次是公假、自費，105年11月1日起至106年2月22日止
    於被告院內接受188小時之專師內科學科課程，與105年12月
    1日起至106年4月30日止於被告院內接受504小時之專科內科
    臨床實務訓練，但該次188+504小時共692小時訓練後，原告
    並沒有如願取得專師資格；第2次108年這次捲土重來，原告
    提出申請以公假、公費方式，於108年4月15日起至109年3月
    31日止期間，參加被告108年度內(外)專師學科課程184小時
    ，與臨床訓練504小時之院內專科護理師訓練(下稱本件專師
    訓練)，依照「專科護理師分科及甄審辦法」第7條、第8條
    ，訓練醫院係中央主管機關委託相關專業機構或團體辦理，
    訓練醫院應將訓練期間專師名冊登錄造冊，送直轄縣市主管
    機關備查，而專師訓練醫院合格名單復公告於衛生福利部護
    理及健康照護司之公開網頁上，茲原告選擇院內訓練並受有
    被告給付相當於換算184+504小時共688時薪之公假薪資12萬
    3,840元(另5萬元為訓練報名費)，為此相應簽約切結與簽發
    系爭本票，雖原告最終如願領得衛生福利部發給之109年12
    月24日內專護字第5309號、有效期間為期6年內科專科護理
    師證書，然其卻違反本件經簽署載明其同意自110年5月1日
    起至112年4月30日止、最低服務年限為期兩年之切結約定（
    即本件最低服務年限約款）。（三）原告本人係90年6月間
    於私立學院附設專科部二年制護理科畢業，105年2月15日到
    職、110年6月6日離職，原告進階是依憑院內第2次公假、公
    費受訓後才領到之內科專科證書，而這次受訓師資需由院內
    醫師及現有專師組成暨搭配輔助行政人員，也需要調整原告
    其任職單位之上班人力，雇主即被告耗費資源、成本，勞工
    即原告於109年12月底如願以償取得專師資格，110年6月間
    離職、110年8月間轉往中國醫藥大學新竹附設醫院，於該院
    即後雇主外科部擔任專科護理師並按月於該院加領執照津貼
    9,000元，被告並無設下競業禁止約定，有效期間6年之護理
    師專科證照本來就可以流通於全國醫療院所，被告只是依據
    本件110年1月28日由原告簽署同意之專科護理師受訓學員切
    結書，正當行使權利，被告對於系爭本票債權於12萬3,840
    元範圍確實存在，因為系爭本票係原告出具用來擔保其應對
    被告履行兩年最低服務年限約款，原告卻不履行而發生之違
    約金債權等語，資為抗辯，答辯聲明：如主文。
四、兩造不爭執之事實：：(見本院卷第143～144頁筆錄)
(一)原告起訴狀寫到自費4萬元是指第1次自費、公訓，並非本件
    第2次公費、公訓。
(二)系爭本票是指第2次公費、公訓，也就是受訓期間108年4月1
    5日起至109年3月31日止之本件專師訓練之擔保票據。
(三)系爭本票面額17萬3,840元，原告已於110年7月19日一部清
    償其中之5萬元，還有12萬3,840元之本金尚未清償。
五、本件爭點共一點如下：「本件最低服務年限約款，在東元醫
    院之運用，是否合理？」(見本院卷第144頁筆錄)。
六、本院判斷如下：
(一)票據債務人不得以自己與發票人或執票人之前手間所存抗辯
    之事由對抗執票人。但執票人取得票據出於惡意者，不在此
    限，此為票據法第13條所明定。則票據之債務人與執票人為
    直接前、後手關係之情形，倘發票人提出其基礎原因關係不
    存在之對人抗辯，執票人自應就該基礎原因關係存在之積極
    事實，負舉證責任。本件票據債務人即原告以前開情詞否認
    基礎原因關係存在，自應由票據債權人即被告就其抗辯之基
    礎原因關係存在之積極事實，即本件最低服務年限約款係合
    法運用於東元醫院乙節，負舉證責任，而此節業據被告提出
    與其所述相合之「專科護理師分科及甄審辦法」、東元醫院
    專科護理師訓練計畫補助辦法、在職進修申請表、專科護理
    師受訓學員切結書、本票影本、東元醫療社團法人東元綜合
    醫院（108）內、外、婦產科專科護理師培訓簡章-院內同仁
    、衛生福利部函、東元醫院人事組回覆中國醫藥大學新竹附
    設醫院人事室由原告授權填表之工作經歷查驗回覆單、原告
    畢業證書及護理師證書影本、衛生福利部109年12月24日內
    專護字第5309號證書影本、110年7月5日竹北成功郵局第173
    號存證信函及110年7月19日新竹武昌街郵局第578號覆函、1
    10年7月27日竹北成功郵局第201號存證信函(退件)、本票裁
    定及其聲請狀影本、衛生福利部護理及健康照護司網頁、中
    山醫學大學、花蓮慈濟醫院、109年新北市立聯合醫院之專
    科護理師訓練(培訓)計畫或簡章等件為證，核其所辯，要非
    全然無據，爰此本院續就本件最低服務年限約款其運用之合
    法妥適性，進一步分析如次。
(二)按，未符合下列規定之一，雇主不得與勞工為最低服務年限
    之約定：一、雇主為勞工進行專業技術培訓，並提供該項培
    訓費用者，二、雇主為使勞工遵守最低服務年限之約定，提
    供其合理補償者；前項最低服務年限之約定，應就下列事項
    綜合考量，不得逾合理範圍：一、雇主為勞工進行專業技術
    培訓之期間及成本，二、從事相同或類似職務之勞工，其人
    力替補可能性，三、雇主提供勞工補償之額度及範圍，四、
    其他影響最低服務年限合理性之事項；違反前2項規定者，
    其約定無效，勞動基準法第15條之1定有明文。據兩造於本
    院指定之111年2月18日言詞辯論期日在庭稱：「(你之後在
    中醫新竹分院，每個月都有領9,000元津貼，是怎樣的津貼
    ？)原告：專科護理師執照。(這個專科執照就是本件108 年
    4月15日至109年3月31日你在東元醫院受訓後，才取得的內
    科專科執照嗎？)原告：是。(請問你在東元醫院取得內科專
    科執照後，你自己在東元醫院裡面，有或沒有調薪或者是有
    領到每個月9,000元的津貼？)原告：沒有。(有何意見？)被
    告訴訟代理人：她有領到每月9,000元的津貼。(請原告確認
    每月9,000元的專科護理津貼，是依照政府規定，專科護理
    師都會領到的，還是要去跟醫院個別協商調薪？)原告：醫
    院協商的。(你的意思是你跟中醫新竹分院應徵的時候，因
    為你有內科專科執照，所以你跟中醫新竹分院協商出每月9,
    000元的津貼，是這樣嗎？)原告：我們沒有細講，但是他包
    含在薪資裡面。(法官是問你中醫新竹分院？)原告：對，去
    面試你有執照，你的月薪有多少，他講個大概。」、「(第1
    次、你105年那次沒有過，東元醫院有沒有要求你再去筆試
    ，還是要求你一定要取得專科護理執照，不然會有怎樣處分
    ，或是降薪？)原告：會要求照流程走，一定要考執照，時
    間到要考，若沒有去考，可能會降為一般護理師工作。(你
    本來是就是一般護理師？)原告：工作內容不太一樣，執照
    是護理師工作，單位也不太一樣。」「( 如果沒有筆試通過
    會有降薪嗎？)原告：沒有領到執照費。(就是每個月9,000
    元喔？所以你在東元醫院就知道，如果沒有取得內科專科護
    理師執照，你的收入每個月就會差9,000元？)原告：對、是
    。(有何意見？)被告訴訟代理人：關於這個9,000元津貼，
    是她要考到專科護理師部分，她可以向醫院申請這個津貼，
    109年12月30日她有提出這聲請專科護理師執照津貼，這個
    津貼110年1月6日生效可以開始請領，所以如果假設她沒有
    具有這樣專科護理師證照，她就不可以執行這業務，並且不
    能領取專科護理師執照津貼，原告在受訓期間並不會因為她
    是否有考試通過而對她薪資有所影響，專科護理師執照津貼
    於取得該執照時，始可提出聲請，原告在目前中國醫藥大學
    附設新竹醫院任職專科護理師職務，也是因為原告具有專科
    護理師證書，才會有原告前面所提的專科護理師執照津貼，
    也就是說她如果是一般護理師的話，她並沒有領到這樣的津
    貼。這個專科護理師執照津貼，是由各家醫療院所制定，各
    家醫療院所可以參照專科護理師協會晉升的階級，分為五個
    階級從ＮＰ1-ＮＰ5，訂定不同津貼。」等語明確，有是日筆錄
    正本1件在卷可稽(見本院卷第318～321頁筆錄)。
(三)綜據上開調查全部卷證結果，108年4月11日經原告簽署之專
    科護理師受訓學員切結書，原約定服務年限自110年5月1日
    起至113年4月30日止為期3年(見本院卷第273頁、影本)，10
    8年5月13日原告向被告提出上開第2次公費、公訓之在職進
    修申請表（見本院卷第271頁），109年12月24日原告領得內
    科專科護理師證書（見本院卷第287頁），110年1月28日經
    原告重為簽署之專科護理師受訓學員切結書，縮短最低服務
    年限為兩年，自110年5月1日至112年4月30日止(見本院卷第
    289頁)，此為本件最低服務年限約款之簽署過程，再經本院
    檢視本件110年1月28日經原告重為簽署之專科護理師受訓學
    員切結書，業已明白約定系爭本票是針對第2次公費、公訓
    ，受訓期間108年4月15日起至109年3月31日之本件專師訓練
    其擔保票據，且約定原告於第2次公費、公訓後，同意將通
    過取得之合格證書影本交付院方存查，竭盡所學地將經驗、
    技術、知識貢獻於院方並接受院方指派之工作，若於約定服
    務年限未滿前離職，同意賠償進修期間所領之一切費用包含
    薪資、學雜費、膳食費、住宿費、交通費，此致東元醫療社
    團法人東元綜合醫院(見本院卷第289頁)。爰審酌原告105年
    入職之初，僅係一般護理人員，未具專科資格(見本院卷第2
    49頁畢業證書)，入職後為了進階資以獲取待遇更佳之專師
    證書，曾經不只1次參加受訓以求取專科執照(依規定執照有
    效期間為6年，見本院卷第163頁，「專科護理師分科及甄審
    辦法」第15條第1項：專師證書每六年更新一次)，故本件應
    認：原告起訴主張遭到脅迫、出於無奈而參加訓練云云(見
    本院卷第4頁起訴狀)，或以言詞補稱其本人於沒有執照前，
    實際上可以在內科和外科輪流獨立作業、其當時不清楚可不
    可以院外受訓，醫院也沒說，就是通知來了就配合東元醫院
    開課時間，不上課會被調單位云云各語(見本院卷第322～324
    頁筆錄)，非但與事實不符，亦不合常理規範，其主張陳述
    均不足為採；反之，被告設下本件最低服務年限約款(經縮
    短為兩年，見本院卷第289頁切結書)，係依「專科護理師分
    科及甄審辦法」第7條第3項受中央主管機關委託辦理專師訓
    練(見本院卷第235頁法規查詢)，受雇護理師不斷進修其專
    業之知識、技術，以提高醫療水準、增進醫療效益（切結書
    前言，見本院卷第289頁），復具有公益性與其目的，而院
    內服務之原告再度於108年5月3日自行提出申請參加院內受
    主管機關委辦之訓練，該件在職進修申請表係原告手寫向被
    告提出，事由為專師訓練、期間為108年4月15日起至109年3
    月31日止、方式採公假、公費，進修地點原為空白，經蓋用
    東元醫院社團法人東元綜合醫院條章，暨經被告院內人事組
    承辦人於108年5月7日會簽：「本年度第1次申請、本年度累
    計公假688小時、本年度累計公費17萬3,840元」(見本院卷
    第271頁)，以原告從業不致於低於月薪4萬3,200元、時薪18
    0元之標準而為換算之結果（併參本院卷第132～133頁原告勞
    保明細投保薪資），學科課程184小時加臨床實務訓練504小
    時共計688小時(見本院卷第169頁，被告（108）年內、外、
    婦產科專科護理師培訓簡章-院內同仁；本院卷第209頁109
    年3月31日東元醫院108年度內科專科護理師內科一般內科組
    訓練結業證書)，分毫不差即為12萬3,840元（688×180＝123,
    840），原告於進修期間所受領之薪資係依其薪資單加總而
    來，並無進修期間按一定比例計算或扣減薪資之情事，本次
    進修為期自108年4月15日起至109年3月31日止共11個月又16
    日(見本院卷第289頁)，及原告於原定110年5月後之次（6）
    月初即違約而未履行最低服務年限，於此對被告人力安排、
    替補而言，皆有一定程度之影響，暨參酌本件最低服務年限
    之久暫(經縮短為兩年)、補償之方式及數額，於原告前開進
    修期間，被告仍繼續給付原定薪資，再於原告取得109年12
    月24日衛生福利部內專護字第5309號證書次月起，每月增加
    9,000元之津貼，甚至該件原告取得有效期間為期6年之專科
    證書（見本院卷第287頁，有效期間109年12月7日～115年12
    月6日），仍得沿用於後雇主即中國醫藥大學附設新竹醫院
    外科部（原告轉職後110年8月薪資明細，見本院卷第207頁
    ；東元醫院人事組回覆中國醫藥大學新竹附設醫院人事室由
    原告授權填表之工作經歷查驗回覆單，見本院卷第57頁，中
    國醫藥大學新竹附設醫院請求查驗日期為110年7月1日；從
    業人員履歷表，見本院卷第187頁)，以上等等一切各情，難
    論本件最低服務年限約款於東元醫院之運用為不合理。
七、從而，關於本件簽約與簽發票據之目的，本係出於原無證照
    之一般護理師即原告，得以繼續留任專科病房、獨立作業於
    原專科病房業務所必要，本件最低服務年限約款應得通過勞
    動基準法第15條之1規定之檢驗，即系爭本票為原告第2次參
    訓，也就是受訓期間108年4月15日起至109年3月31日本件專
    師訓練之擔保票據，票據面額為17萬3,840元其中12萬3,840
    元則係以180元時薪換算，作為參加共688小時公假、公費之
    本件專師訓練之補償(進修期間繼續給付原定薪資)，又與受
    雇護理師具有不斷進修其專業之知識、技術，以提高醫療水
    準、增進醫療效益之公益攸關，亦利於原告個人從業生涯規
    劃與進展，及本次進修為期自108年4月15日起至109年3月31
    日止共11個月又16日(見本院卷第209頁結業證書、第289頁
    切結書)，暨原告之後違約未履行最低服務年限，對於雇主
    即被告人力安排、替補而言，皆有一定程度之影響，以上皆
    未見不合法或不合理之情形，如前所認，亦查無當事人一方
    預定用於同類契約之條款而訂定之契約依其情形為顯失公平
    者，兩造為系爭本票之直接前、後手，原告主張其受脅迫、
    資訊不足(指院內院外皆可受訓之資訊) 、無奈參訓否則會
    被調單位(指原工作之內、外專科，惟原告已經受訓1次但未
    取得專師資格)云云之對人抗辯，作為其求為確認系爭本票
    債權逾5萬元範圍不存在之論據，不能憑採，其訴為無理由
    ，應予駁回。
八、本件事證已臻明確，兩造其餘攻擊防禦方法及未經援用之證
    據，經本院審酌後，認與判決結果不生影響，爰不逐一論述
    ，附此敘明。
九、訴訟費用之負擔：減縮部分聲明之裁判費，依民事訴訟法第
    83條第1項規定暨參照臺灣高等法院暨所屬法院（81）廳民
    一字第16977號研究意見，應由原告負擔；因原告之訴為無
    理由，依民事訴訟法第436條第2項、第78條，本件訴訟費用
    定由敗訴之原告負擔，如主文所示。
中　　華　　民　　國　　111 　年　　3 　　月　　18　　日
                  竹北簡易庭  法  官　周美玲
以上正本係照原本作成。
如對本判決上訴，須於判決送達後 20 日內向本院提出上訴狀。
如委任律師提起上訴者，應一併繳納上訴審裁判費新臺幣1,995
元（按訴訟標的金額12萬3,840元計徵）。
中　　華　　民　　國　　111 　年　　3 　　月　　18　　日
                              書記官　林盈伸